【裁判字號】    94,訴,1200
【裁判日期】    950227
【裁判案由】    偽造文書等
【裁判全文】
臺灣臺北地方法院刑事判決              94年度訴字第1200號
公  訴  人  臺灣臺北地方法院檢察署檢察官
被      告  丙○○
上列被告因偽造文書等案件，經檢察官提起公訴（93年度偵緝字
第1542號），本院判決如下：
    主  文
丙○○無罪。
    理  由
一、公訴意旨略以：被告丙○○明知甲○○並未同意擔任址設臺
    北市中正區○○○路○段50號18樓之2「千海電腦有限公司（
    下稱千海公司）」之負責人，竟未得甲○○之同意，即在民
    國91年8月間，在不詳處所，自行委請姓名年籍不詳且不知
    情之第三人偽刻甲○○之印章，即向丁○○、戊○○等人表
    示願意接手千海公司之業務，並已徵得甲○○同意擔任該公
    司負責人，而在91年8月間某日，在不詳處所，逕自於千海
    公司91年8月28日股東同意書、91年9月2日變更登記申請書
    及所檢附之章程修正條文對照表、甲○○之國民身分證影本
    等文書上，偽造甲○○之署押及印文後，委由不知情之乙○
    ，持向臺北市政府建設局第一科申請變更千海公司負責人為
    甲○○，致承辦之公務員誤載上開不實事項於職掌之公文書
    上。嗣並承前同一之犯意，於92年3月14日，再行以同一手
    法，偽造甲○○之印文於申請書上，持交不知情之乙○，再
    行向臺北市政府行使，申請千海公司暫停營業一年，足生損
    害於甲○○及政府關於公司登記事項管理之正確性，因認被
    告涉有刑法第210條、第216條之行使偽造私文書罪嫌，刑法
    第214條之使公務員登載不實罪嫌。
二、按犯罪事實應依證據認定之，無證據不得認定犯罪事實，又
    不能證明被告犯罪者，應諭知無罪之判決，刑事訴訟法第15
    4條第2項、第301條第1項分別定有明文。次按認定犯罪事實
    所憑之證據，雖不以直接證據為限，間接證據亦包括在內；
    然無論直接或間接證據，其為訴訟上之證明，須於通常一般
    之人均不致於有所懷疑，而得確信其為真實之程度者，始得
    據為有罪之認定，倘其證明尚未達到此一程度，而有合理性
    懷疑之存在，無從為有罪之確信時，自應為被告無罪之判決
    ，最高法院76年度台上字第4986號判例意旨亦可參照。再按
    刑法第214條使公務員登載不實事項於公文書罪，須一經他
    人之聲明或申報，公務員即有登載之義務，並依其所為之聲
    明或申報予以登載，而屬不實事項者，始足構成，若其所為
    之聲明或申報，公務員尚須為實質之審查，以判斷其真實與
    否，始得為一定之記載者，即非本罪所稱之使公務員登載不
    實，公司法第388條規定：「主管機關對於公司登記之申請
    ，認為有違反本法或不合法定程式者，應令其改正，非俟改
    正合法後，不予登記。」，依上開規定觀之，向主管機關申
    請公司登記時，主管機關須為實質之審查，以判斷其真實與
    否，而非僅依其申請或聲明即為一定登載之形式審查，是依
    前開說明，縱令申請人就登記之內容所為之聲明或申報有所
    不實，亦無從構成刑法第214條之犯罪，最高法院92年度台
    上字第6161號、2315號、91年度台上字第2431號判決意旨可
    資參照。
三、訊之被告丙○○堅詞否認有何行使偽造私文書及使公務員登
    載不實之犯行，辯稱：伊係受丁○○委託尋覓人頭充當千海
    公司之負責人，確經徵得甲○○同意擔任千海公司名義上負
    責人，並無冒用甲○○名義辦理千海公司相關公司登記事宜
    等語。
四、公訴意旨認被告有上開行使偽造私文書、使公務員登載不實
    之犯行，無非係以證人即告訴人甲○○之指述、證人戊○○
    、丁○○、乙○之證述、千海公司登記案卷等為其論據。經
    查：
    (一)千海公司為黃紹賢、戊○○夫婦出資於87年9月28日設立
      ，成立時借用丁○○、張麗君（丁○○女友）、陳建君（
      丁○○兄）、郭俊松（丁○○友人）、高清雲（丁○○友
      人）等人名義擔任股東，並由張麗君擔任名義上負責人，
      嗣因黃紹賢、戊○○夫婦本身另外投資經營之千泊實業有
      限公司（下稱千泊公司）經營不善，且丁○○與張麗君分
      手而張麗君無意繼續擔任千海公司之負責人，被告經由丁○○處得知上情，遂向丁○○、戊○○陳稱甲○○同意擔
      任千海公司之新任股東及名義上負責人（即俗稱「人頭」
      ），戊○○即聯絡指示代書乙○辦理本件公司負責人變更
      及後續停業事宜，由乙○向臺北市政府建設局提出千海公
      司變更登記申請書、股東同意書、章程修正條文對照表、
      甲○○之身分證影本、停業申請書後，經臺北市政府先後
      於91年9月12日、92年3月17日核准千海公司出資轉讓、修
      改章程、變更公司股東負責人及停業等情，業據被告、證
      人黃紹賢、丁○○、張麗君、陳建君、郭俊松、高清雲、
      乙○等人證述明確，並有千海電腦有限公司案卷（內有千
      海公司91年9月2日變更登記申請書、91年8月28日股東同
      意書、章程修正條文對照表、甲○○之身分證影本、92年
      3 月14日停業申請書、臺北市政府91年9月12日府建商字
      第091186024號函、92年3月17日府建商字第092063593號
      函）可資佐證，此部分事實可堪認定；至證人戊○○雖證
      稱：係丁○○交代伊辦理千海公司變更負責人事宜，後即
      由丙○○負責找千海公司新的負責人，丙○○並提供相關
      資料與乙○協同辦理後續更換負責人事宜，伊僅交付千海
      公司之營利事業登記證、大小章而已，其他事項均由丙○○處理，另並無指示辦理停業事宜云云，然查：千海公司
      變更負責人為甲○○及後續停業事宜，均係由戊○○指示
      乙○辦理，戊○○並交付股東同意書、停業申請書等相關
      文件與乙○，乙○曾聯絡戊○○要求新任負責人甲○○至
      稅捐處簽名領發票，至於丙○○均未曾與乙○晤面，僅有
      一自稱丙○○之人曾來電詢問有無收到相關資料等情，業
      經證人乙○證述明確（見本院94年11月14日審判筆錄），
      且戊○○曾將上開股東同意書交由丁○○簽名，並告知丁○○謂甲○○有到稅捐處簽名領發票等情，復經證人丁○○證述明確（同上審判筆錄、偵卷第67頁），況訊之證人
      戊○○亦證稱伊與其夫婿黃紹賢為千海公司實際出資人，
      伊有找乙○來辦理本件負責人變更事宜等語（見本院95年
      2月16日審判筆錄），況衡情戊○○既係千海公司之實際
      出資人，焉有對於變更負責人及停業事宜均聽任他人自行
      處置，甚且相關文件均需由與千海公司本無任何關涉之被
      告自行準備之理，是證人戊○○上開證言，尚非可信，另
      證人丁○○、乙○之證言及卷附千海公司登記案卷，則僅
      能證明千海公司有於91年9月12日變更負責人為甲○○，
      並由甲○○於92年3月17日代表千海公司申請停業之情而
      已，尚不能執為被告確有未經甲○○同意即冒用其名義擔
      任千海公司負責人之論據。
    (二)另證人即告訴人甲○○雖於偵訊中證稱：並無同意張麗君
      、陳建君、丁○○、高清雲、郭俊松、張裕銘等人以其名
      義擔任千海公司負責人云云（見偵卷第7頁），然查：張
      麗君、陳建君、丁○○、高清雲、郭俊松等5人均係千海
      公司原任股東，張裕銘則係代辦千海公司前於90年6月間
      遷址變更登記事宜之日正聯合會計師事務所會計師，有千
      海公司登記案卷可稽，足認證人甲○○係依據上揭千海公
      司登記案卷資料而為上開申告，然從事辦理91年9月間千
      海公司出資轉讓、修改章程、變更負責人乃至停業登記事
      宜（即本件案關事實）之人為被告、戊○○及乙○等3人
      ，與張麗君、陳建君、丁○○、高清雲、郭俊松、張裕銘
      等人尚無關涉，已如前述，惟證人甲○○並無於上開證言
      中提及有無另同意被告或戊○○、乙○以其名義擔任負責
      人，是證人甲○○上開證言尚無從認證人甲○○業已明確
      指述並無同意甲○○、戊○○、乙○以其名義擔任公司負
      責人；至證人甲○○雖證稱並無同意擔任千海公司負責人
      云云，然證人甲○○僅係擔任千海公司之名義上負責人（
      即俗稱「人頭」）而非實際出資受讓股份，已如前述，衡
      情名義上股東、負責人往往對於究竟係擔任何公司之股東
      、負責人一節無法明確陳述，此觀同係擔任千海公司名義
      上股東之陳建君、郭俊松2人均只能證稱有同意擔任某公
      司之人頭股東，而無法明確證述公司名稱之情（見偵卷第
      23 頁、第67頁、第152頁）益明；況甲○○已於94年7月
      24日死亡，有卷附法務部戶役政連結作業系統報表可稽，
      是本院亦無從傳訊甲○○到庭調查以明事實經過；另查：
      甲○○於91年1月起至92年5月止任職於飛彪及成龍快遞，
      負責派報及小件包裹送遞業務等情，業據甲○○證述明確
      （見偵卷第7頁反面），核與被告供述甲○○之職業相符
      （見偵卷第158頁）；且上開千海公司登記案卷中有甲○○之國民身分證正反面影本，依該國民身分證影本所示，
      乃87年7月8日補發之國民身分證，經本院函詢甲○○之國
      民身分證補、換領紀錄，甲○○曾於87年7月8日、91年10
      月7日二次補、換領國民身分證，然其中僅87年7月8日之
      補領身分證係因遺失而申請補發，至91年10月7日換領國
      民身分證時，則有將舊國民身分證繳回，換言之，甲○○
      僅曾於87年7月8日前遺失國民身分證等情，有卷附臺北縣
      三重市戶政事務所94年10月31日北縣重戶字第0940012828
      號函覆甲○○補、換領國民身分證申請書在卷可稽，是千
      海公司登記案卷中甲○○之國民身分證影本既非甲○○遺
      失之國民身分證，是甲○○是否確未同意擔任千海公司之
      名義負責人，更非無疑；本院另依證人丁○○、戊○○證
      言（丁○○證稱戊○○告知伊謂甲○○有到稅捐處簽名領
      發票、戊○○證稱乙○告知伊謂甲○○有到稅捐處簽名領
      發票）及卷附千海公司統一發票購買證（見偵卷第117頁
      ），依職權調查臺北市稅捐稽徵處所留存之千海公司新任
      負責人「甲○○」有無簽名於相關文件，且該等簽名是否
      為甲○○所為，然查：稅捐稽徵機關無此等簽名資料留存
      ，有卷附臺北市稅捐稽徵處94年11月28日北市稽企甲字第
      09462311100號函、財政部臺北市國稅局中正稽徵所94年
      12月8日財北國稅中正營業字第0940014322號函、95年1月
      12日財北國稅中正營業字第0950010120號函可考，矧卷附
      千海公司統一發票購買證，亦僅有千海公司及甲○○之印
      章，並無甲○○之簽名存在，是上開調查結果，尚無從認
      定甲○○並無親自簽名於稅捐稽徵機關相關文件；至公訴
      意旨雖謂當時千海公司已經行將倒閉，並無再領用發票之
      必要，是稅捐機關既無上開簽名資料留存，即可推論甲○○並未同意擔任負責人云云，然千海公司確曾於甲○○擔
      任負責人（91年9月12日）後仍有領用發票之情，有上開
      千海公司統一發票購買證可稽，公訴意旨上開論述，顯屬
      乏據，且不過係推論臆測之詞，亦難為被告不利認定之依
      據；公訴意旨另謂甲○○倘同意擔任千海公司負責人，理
      應於股東同意書等相關文件上親自簽名，本件股東同意書
      上「甲○○」之簽名顯非甲○○所為，足見甲○○並無同
      意云云，然同意擔任公司名義上負責人者，依社會常情，
      本即未必均對於公司相關文件一律親自簽名確認，縱未親
      自簽名，亦非等同於並未同意，公訴意旨以此謂甲○○並
      無同意云云，亦係臆測之詞，不足採信；另被告雖曾供稱
      甲○○有簽名於上揭股東同意書，云云（見本院94年10月
      20日準備程序筆錄），然被告嗣後供稱並未親眼見到甲○○簽名於股東同意書上，不能確定股東同意書上之「甲○○」簽名為甲○○所為等語（見本院95年2月16日審判筆
      錄），依本院上開調查結果，卷附股東同意書乃證人戊○○負責覓人簽名，是被告甲○○上開供述中，自以後者之
      供述較為可信，公訴意旨徒以被告供述甲○○有簽名於股
      東同意書上，然股東同意書上之「甲○○」簽名顯非甲○○所為，以此認被告即有偽造文書犯行云云，顯係徒以被
      告上開不實之供述與客觀事實之矛盾執為論斷被告犯罪之
      依據，依證據裁判主義，亦非可據；另被告雖供稱：伊並
      無交付任何擔任人頭之報酬予甲○○等語，然不能排除其
      餘參與此事之人有支付報酬與甲○○，或甲○○無意支領
      報酬之可能，是被告上開供述，亦不能執為不利被告認定
      之依據。
    (三)依上說明，本件並無積極證據足認被告確未得甲○○同意
      而使甲○○充當千海公司之股東及負責人而辦理相關登記
      事宜及後續停業登記事宜，實尚有合理性懷疑之存在，無
      從為有罪之確信，是自同亦無從認定被告有何偽造甲○○
      印章、印文之犯行；此外，本件公訴意旨所指犯罪事實本
      無從成立刑法第214條使公務員登載不實罪名，已如前述
      ，亦此敘明。
五、綜上所述，被告雖有以甲○○充當千海公司名義上股東及負
    責人，並由戊○○、乙○辦理相關變更登記及後續停業登記
    之情，然尚無積極證據足認甲○○確無同意擔任千海公司之
    名義上股東及負責人，此外，本院復查無其他積極證據足認
    被告有公訴意旨所指犯行，依前開說明，自應為被告無罪之
    判決。
據上論斷，應依刑事訴訟法第301條第1項，判決如主文。
本案經檢察官於知慶到庭執行職務
中    華    民    國    95    年    2     月    27    日
            刑事第十二庭  審判長法  官   李英豪
                                法  官   曾正龍
                                法  官   張永宏
以上正本證明與原本無異。
如不服本判決，應於判決送達後10日內，向本院提出上訴狀。
中    華    民    國    95    年    2     月    27    日
                                書記官   林婉瑩


司法院資訊處製作；財團法人民間司法改革基金會備份。
